臺灣高等法院高雄分院刑事判決　　　96年度上更(一)字第89號
上訴人即　甲○○
自 訴 人
　　　　　丙○○
上列二人共
同代理人　鄭嘉慧　律師
被 　告　 丁○○　女　民國○○年○○月○○日生
　　　　　　　　　身分證統一編號：Ｚ000000000號
　　　　　　　　　住台中縣霧峰鄉○○村○○路8號
　　　 　乙○○○ 女　民國○○年○月○○日生
　　　　　　　　　身分證統一編號：Ｚ000000000號
　　　　　　　　　住高雄市前鎮區○○○路206號
　　　　　　　　　居高雄市新興區○○○路130號
上列上訴人因自訴被告等誣告案件，不服臺灣高雄地方法院92
年度自字第29號中華民國92年7 月15日第一審判決，提起上訴，
經判決後，由最高法院發回更審，本院判決如下：
    主  文
上訴駁回。
    理  由
一、自訴意旨略以：被告丁○○、乙○○○與自訴人丙○○係姊
    妹關係，另自訴人甲○○係丙○○之女。雙方分別於高雄市
    三民區○○路237 之5 號及237 之4 號開店營業，先前曾因
    招呼客人發生口角，被告丁○○、乙○○○乃心生報復，竟
    基於共同意圖使自訴人受刑事處分之犯意聯絡，明知其所經
    營之上開小吃店於民國（下同）90年2 月6 日11時50分許遭
    3 名姓名年籍不詳男子持木棍、長刀進入砸毀店內玻璃及物
    品之行為，並非自訴人所為或教唆，仍於同年月7 日及9 日
    ，分別向高雄市三民第一分局長明派出所及台灣高雄地方法
    院檢察署檢察官申告自訴人2 人共同教唆並帶領3 名歹徒前
    往砸店，涉犯恐嚇、毀損及竊盜等犯行，使偵查機關對自訴
    人發動偵查，嗣經檢察官查明始對自訴人為不起訴處分，因
    認被告丁○○、乙○○○2 人均涉犯刑法第169 條第1 項之
    誣告罪嫌云云。
二、按犯罪事實應依證據認定之，無證據不得認定犯罪事實，又
    不能證明被告犯罪者，應諭知無罪之判決，刑事訴訟法第15
    4 條第2 項、第301 條第1 項分別定有明文。又按刑事訴訟
    法上所謂認定犯罪事實之證據，係指足以認定被告確有犯罪
    行為之積極證據而言，如未能發現相當證據或證據不足以證
    明，自不能以推測或擬制之方法，以為裁判基礎。又認定不
    利於被告之事實，須依積極證據，苟積極證據不足為不利被
    告之認定時，即應為有利於被告之認定，更不必有何有利之
    證據（最高法院30年上字第816號判例參照）。再按誣告罪
    之成立以意圖他人受刑事處分或懲戒處分，而為虛偽之告訴
    告發報告者為要件。所謂虛偽係指明知無此事實故意捏造而
    言，若告訴人誤認有此事實或以為有此嫌疑，自不得指為虛
    偽，即難科以本罪；誣告罪之成立，須其申告內容完全出於
    憑空捏造，若所告尚非全然無因，衹因缺乏積極證明致被誣
    告人不受訴追處罰者尚難遽以誣告論罪（最高法院40年台上
    字第88號、43年台上字第251號判例參照）。又「告訴人所
    訴事實不能證明其係屬實，在對於被訴人為不起訴確定者，
    固不能為告訴人因此即應負誣告罪責，然此必以告訴人有出
    於誤會或懷疑被訴人有此事實，或對事實張大其詞而為申告
    之情形，始足當之」（最高法院32年上字第184 號判例參照
    ）。綜上可知，所謂虛構事實，係指明知無此事實，而故意
    捏造者而言，是若出於誤信、誤解、誤認或懷疑有此事實，
    或對其事實誇大其詞，或所申告之事實非全然無因，而祇以
    不能積極證明為虛偽，或因證據不充分，致受誣告人不受追
    訴處罰者，均不成立誣告罪。
三、訊據被告丁○○、乙○○○均矢口否認有何誣告之犯行，一
    致辯稱：案發前自訴人就經常恐嚇要我們把店關了，之後就
    發生店被砸的事，砸店的人確實是自訴人叫來的，我們並沒
    有誣告等語。經查：
  (一)被告2 人經營之小吃店確實於90年2 月6 日晚間11時50分許
    ，遭3 名不詳姓名年籍之男子持不明兇器前往砸毀店內之桌
    椅、玻璃及生財器具設備等情，除有現場照片附於前案90年
    度他字第496 號偵查卷第11頁至第14頁可資佐證，並據前案
    偵辦之檢察官勘驗由自訴人提供自家裝設之錄影機所拍攝之
    錄影帶1 卷（勘驗筆錄附於前案91年度偵字第5052號卷第8
    頁）可資佐證，被告2 人所經營之小吃店於上開時間遭人砸
    店之事實，自堪認定。
  (二)被告2 人所經營之小吃店原先是其妹妹林謝鳳珠在經營，但
    自訴人因生意競爭而屢次與林謝鳳珠發生衝突，89年底，林
    謝鳳珠把店讓給被告2 人之後，自訴人復持續恐嚇被告2 人
    ，直到發生砸店的事情，被告2 人就將該店又讓給案外人江
    世軒，結果江世軒也做不下去，又讓給林玉嬌、林玉雲等人
    經營之事實，業據被告乙○○○陳明在卷（見原審92年2 月
    11日筆錄）；且經證人姜世軒於原審證稱：「我去頂這家店
    之前，就有附近的商家向我警告過隔壁自訴人不好相處，經
    營期間，丙○○因為生意競爭的關係，經常惡言相向，甚至
    罵三字經，我店裡面的師傅曾經回嘴，丙○○還用油潑他，
    後來到90年7 月經營不下去，就把店讓給二個姊妹」等語（
    見原審92年2 月27日筆錄）；證人即李淑櫻亦證稱：「有聽
    被告跟我說過（店被恐嚇的事）」等語（見原審同日筆錄）
    ，足證被告2 人與自訴人2 人平日相處極不和睦，且自訴人
    確實經常因為生意競爭緣故而惡言相向。
  (三)再前案公訴人固以無積極之證據足以證明自訴人有教唆或共
    同參與砸店之行為，而為自訴人不起訴處分。惟據被告於原
    審審理中提出其與案外人朱正義之對話錄音帶，其中就本院
    前審93年2 月18日準備程序所附自訴人等所不爭執對話譯文
    ，朱正義與被告乙○○○有如下對話，乙○○○：「丙○○
    仔說：是你朱仔給安排給你砸店，不關我們母女的事」，朱
    正義：「她們母女（指自訴人2 人）要推我做箭頭！你聽懂
    嗎？」、「為什麼我沒代誌會去給你們砸店」、「阿我也沒
    賺她母女的湯水，為什麼砸店？」、「她要是敢到法院報告
    說明朱正義是我砸的店」、「你爸，就馬上跟法院說：那是
    丙○○叫我去砸店的」、「她現在很落難，她花大錢請我砸
    店，沒有想像中的效果，更看我不順眼」、「教唆我砸店、
    、、、又要想做什麼霸王、、、沒啦」等語，且經原審於92
    年5 月1 日當庭勘驗上開錄音帶之結果，證人朱正義亦坦承
    確係其與被告乙○○○之對話；是依被告乙○○○與朱正義
    之對話，自訴人確有教唆朱正義帶人前往被告店內砸店之嫌
    疑。綜上所述，被告乙○○○、丁○○因先前自訴人經常惡
    言相向，並曾恐嚇其關店之事實，及前開相關事證，因而於
    發生砸店之後，懷疑自訴人係教唆砸店之主謀，被告2 人向
    偵查機關申告，並非全然無因。
  (四)自訴人雖又以案發當時，自訴人並未進入被告經營之小吃店
    內，業據前案檢察官勘驗錄影帶屬實，此為被告2 人所明知
    ，惟被告卻向偵查機關申告自訴人夥同該3 名男子進入被告
    小吃店內砸店，明顯虛構事實，欲入自訴人於罪云云。惟查
    ，於前案偵查中檢察事務官勘驗上開錄影帶結果：「一、錄
    影帶畫面未顯示時間。二、畫面長度第0 分20秒時，謝鳳妹
    騎機車外出，第58分0 秒時畫面出現1 部計程車，第58分20
    秒，畫面計程車下來3 名男子，其中2 名戴安全帽，1 名戴
    口罩，其中1 名著白色（衣）上衣，2 名著深色衣褲，著白
    色上衣男子手持1 支鐵條小跑步進入店內，58分38秒3 名男
    子自店內跑出，白色上衣男子亦持鐵條跑出，進入計程車（
    3 名男子均未持菜刀），第1 時4 分0 秒，警車、警員到場
    處理，第1 時11分30秒謝鳳妹騎機車進入，第1 時43分20秒
    甲○○將手機交給著白色上衣警員接電話（據甲○○表示係
    通知丙○○到店內），第1 時38分19秒，丙○○騎車進入」
    ，有履勘現場筆錄影本附於本院前審卷可憑。但該錄影帶係
    丙○○、甲○○等2 人所提出，亦據前案檢察事務官91年11
    月1 日詢問時，丙○○、甲○○陳明在卷，有該筆錄影本附
    卷足憑。則該錄影既未顯示時間，則是否連續錄影（或有間
    斷）？是否經剪接？是否能全面又毫無死角錄影？經本院送
    法務部調查局函覆稱「已無法鑑定」，有該局96年6 月22日
    函1 份在卷可證，顯非毫無疑義，自難以上開錄影帶遽認被
    告2 人申告內容完全出於憑空捏造。縱令被告2 人有如被告
    乙○○○於警詢、檢察官訊問時所陳稱：「丙○○、甲○○
    等2 人夥同3 名歹徒進入店內砸店」「以前曾恐嚇1 次，這
    次丙○○、甲○○夥同黑道來砸店」等語（見本院上訴卷第
    168 、184 、185 、194 頁），丁○○於前案警詢時指訴「
    自訴人等2 人夥同3 名歹徒進入店內砸店，我看到丙○○開
    收銀機拿取現金」等語（見同上卷第186 頁至188 頁），指
    稱自訴人2 人有進入店內，並有恐嚇或拿取現金之行為，或
    被告2 人於原審指稱：「砸店的人坐計程車到現場，自訴人
    就到旁邊躲起來」（見原審卷第75頁），有張大其詞，然被
    告二人所經營之小吃店遭人砸毀之情形相當嚴重，此由卷附
    之現場照片可資佐證，衡情一般人遭逢如此劇變，心情起伏
    氣憤在所難免，對於案情自會加以誇大及渲染，惟尚難認所
    訴全係憑空想像；況教唆他人犯罪與親自參與實施犯罪構成
    要件之行為，依刑法第29條第2 項之規定，本應為相同之評
    價，縱自訴人僅止於教唆他人砸店之階段，而被告竟申告其
    實際參與砸店，惟兩者若構成犯罪，其刑責既屬相同，自難
    以此認為被告將案情誇大之行為，即構成刑法誣告罪責。
  (五)綜觀上情，堪認被告2 人於前案申告自訴人等毀損等之犯罪
    事實，縱有誇大其詞（不影響所訴刑責），但並非全然無因
    ，雖事後因證據不足，不能證明所訴為真實，致自訴人不受
    毀損等罪之追訴處罰，然揆諸前揭判例之見解，尚難認被告
    有故意誣告之事實，所為即與誣告犯行未合。此外，復查無
    其他積極之證據足資證明被告確有自訴人所指之犯行，本件
    要屬不能證明被告2 人誣告。
五、原審因而為被告2人無罪之諭知，經核尚無不合，自訴人上
    訴意旨仍執前詞認被告2人有誣告犯行，指摘原判決不當，
    為無理由，應予駁回。
據上論斷，應依刑事訴訟法第368 條，判決如主文。
中　　華　　民　　國　　96　　年　8　　　月　　14　　日
                  刑事第七庭    審判長法  官   莊飛宗
                                      法  官   邱明弘
                                      法  官   黃憲文
以上正本證明與原本無異。
如不服本判決應於收受本判決後10日內向本院提出上訴書狀，其
未敘述上訴理由者，並得於提起上訴後10日內向本院補提理由書
狀（均須按他造當事人之人數附繕本）「切勿逕送上級法院」。
中　　華　　民　　國　　96　　年　8　　　月　　14　　日
                                      書記官   施耀程
